臺灣臺東地方法院刑事判決　　　　　　　 95年度訴字第171號
公　訴　人　臺灣臺東地方法院檢察署檢察官
被　　　告　戊○○
選任辯護人　吳漢成律師
上列被告因貪污等案件，經檢察官提起公訴（94年度選偵字第24
號），本院判決如下：
    主  文
戊○○共同商業負責人，以明知為不實之事項，而填製會計憑證
，處有期徒刑陸月，併科罰金新臺幣拾萬元，有期徒刑部分如易
科罰金，以銀元佰元即新臺幣玖佰元折算壹日，罰金部分如易
服勞役，以新臺幣壹仟元折算壹日。
戊○○被訴違反公職人員選舉罷免法及貪污治罪條例部分，均無
罪。
    事  實
一、戊○○於民國94年間任職臺東縣教育局長，辛○○任職臺東
    縣教育局副局長，癸○○任職臺東縣教育局體育保健課課長
    ，甲○○任職臺東縣泰源國民小學校長。乙○○係設在臺東
    縣臺東市○○路66號娜路彎大酒店股份有限公司（下稱娜路
    彎飯店）之董事長，受娜路彎飯店全體股東之委託，綜理公
    司全部事務，為商業負責人；庚○○為娜路彎飯店業務部經
    理，受乙○○僱用，實際管理娜路彎飯店之業務事宜；丙○
    ○為娜路彎飯店財務部主管，受乙○○之僱用實際管理娜路
    彎飯店財務事務，三人均為從事業務之人。詎戊○○知悉教
    育局於94年9月22日在娜路彎飯店舉辦教師節表揚大會敬師
    餐會，尚有已訂桌付款未實際使用，而經娜路彎飯店准予寬
    限使用之宴席3桌，為宴請臺東縣第9屆傳福盃全國少棒錦標
    賽（下稱傳福盃少棒賽）贊助人洪百基，及臺東縣境內原住
    民籍之國中小學校長聯誼，於94年10月25日先以電話向庚○
    ○預訂94年10月26日晚上6時30分，在娜路彎飯店擺設4 桌
    宴席，付款方式係使用上開宴席3桌，再給付1桌之金額新臺
    幣（下同）5,000元，庚○○即以臺東縣政府教育局社教課
    課員即教師節表揚大會敬師餐會之訂席人賴躍程為訂席人，
    將上開事由登載於每日訂席一覽表上，94年10月26日晚間9
    時30分許宴席完畢，由辛○○以其信用卡刷卡給付一桌菜錢
    5,000元。詎戊○○認前開情節遭人檢舉，為檢調單位密切
    進行追查中，明知94年10月26日餐會之付款方式，係使用娜
    路彎飯店寬限延期使用之3桌宴席折抵，再由辛○○刷卡5,
    000元付款結清1桌金額，非由甲○○或洪百基掛帳付款25,
    960元，且辛○○刷卡5,000元係為清償餐飲消費款，而非購
    買禮券，為圖掩飾，竟與乙○○、辛○○、癸○○、甲○○
    、庚○○及丙○○等人（均為緩起訴處分），共同基於單一
    不實填載業務上文書及會計憑證之犯意聯絡，戊○○先於94
    年11月2日與乙○○、辛○○、庚○○謀議製作不實之訂席
    資料及付款記錄，使娜路彎飯店相關資料及會計帳目不顯示
    出上開餐會係使用經飯店寬限延期之宴席3桌，復於94年11
    月3日上午9時許，由辛○○及癸○○至娜路彎飯店地下室二
    樓之董事長辦公室，與乙○○、庚○○及丙○○謀議並確認
    做帳及修改資料之細節後，由乙○○利用不知情之娜路彎飯
    店訂席員李思薇，將業務上製作之每日訂席一覽表原訂席名
    義人，由賴躍程改填為「洪先生」，並製作不實之宴席通知
    單，將結帳人填載為甲○○，再接續由庚○○製發不實之編
    號003459號顧客簽帳單（此為商業會計法所規定商業會計憑
    證中之原始憑證），載明「傳福盃棒球賽工作人員餐敘，顧
    客姓名『洪百基』，金額為25960」，庚○○再為掛帳之簽
    註，填寫日期10月26日，由丙○○開立不實之編號JX000000
    00號金額25,960元之統一發票會計憑證，且為掩飾辛○○已
    刷卡付畢一桌宴席費用5,000元之事實，再由庚○○及丙○
    ○製作不實之禮券銷售單（此為商業會計法所規定商業會計
    憑證中之原始憑證），由兩人簽名其上，表示辛○○該日之
    刷卡簽帳係購買娜路彎飯店禮券，而非給付該次餐會中一桌
    之價金，足生損害於娜路彎飯店及其股東對訂席及帳目資料
    管理之正確性。嗣經臺灣臺東地方法院檢察署檢察官據報聲
    請核發搜索票持票搜索後，始查知上情。
二、案經法務部調查局臺東縣調查站報告臺灣臺東地方法院檢察
    署檢察官偵查起訴。
    理  由
壹、程序方面：
一、按「被告以外之人於審判外之言詞或書面陳述，除法律有規
    定者外，不得作為證據」，刑事訴訟法第159條第1項定有明
    文。本件證人余賢德、己○○、胡德慶、陽惠美、張潔、張
    新發、陳喜水、吳明祥、林杉樹、李玫玲、蕭德光、莊顯榮
    、陸賢男、王武榮、林政隆、王月桃、柳旭龍、胡成安、蔡
    順成、張瑞群、庚○○、辛○○、甲○○、癸○○、壬○○
    、洪百基於法務部調查局臺東縣調查站偵查員前所為筆錄，
    均係被告以外之人於審判外之陳述，屬傳聞證據，而被告及
    其辯護人於本院行準備程序時已就上開供述之證據能力提出
    爭執，且上開證人警詢中之陳述與刑事訴訟法第159條之2或
    第159條之3所定情形不相符合，且尚非為證明本件犯罪事實
    之存否所必要者，復查無其他得例外取得證據能力之法律依
    據，依刑事訴訟法第159條第1項規定，該項證據方法應予排
    除，不得作為本案證明被告有罪之依據。
二、再按被告以外之人（包括證人、鑑定人、告訴人、被害人及
    共同被告等）於偵查中向檢察官所為陳述，除顯有不可信之
    情況者外，得為證據，刑事訴訟法第159條之1第2項定有明
    文。蓋因檢察官與法官同為司法官署，且檢察官代表國家偵
    查犯罪，依法有訊問被告、證人及鑑定人之權力，且須對被
    告有利、不利之情形均應注意，況徵諸實務運作，檢察官實
    施刑事偵查程序，亦能恪遵法定程序之要求，不致有違法取
    證情事且可信度極高，是被告以外之人前於偵查中已具結而
    為證述，除反對該項供述得具有證據能力之一方，已釋明「
    顯有不可信之情況」之理由外，不宜以該證人未能於審判中
    接受他造之反對詰問為由，即遽指該證人於偵查中之陳述不
    具證據能力，方符前揭法條之立法意旨。是證人余賢德、己
    ○○、胡德慶、陽惠美、張潔、張新發、陳喜水、吳明祥、
    林杉樹、李玫玲、蕭德光、莊顯榮、陸賢男、王武榮、林政
    隆、王月桃、葛詩語、洪志彰、李文伍、古仁發、黃潮源、
    柳旭龍、陳坤弘、胡成安、蔡順成、王叔銘、賴亮禎、曾英
    哲、張瑞群、乙○○、丙○○、庚○○、李思薇、羅巧縈、
    辛○○、甲○○、癸○○、賴躍程、壬○○、林淑美、洪百
    基、鍾肇騰、子○○等人於檢察官偵查時具結所為之證述，
    被告未曾提及檢察官在偵查時，有任何不法取供之情形，是
    客觀上並無顯不可信之情況，前揭證人於偵查中之證言自具
    有證據能力。
三、又當事人、代理人或辯護人於調查證據時，知有刑事訴訟法
    第159條第1項不得為證據之情形，卻表示「對於證據調查無
    異議」、「沒有意見」等意思，而未於言詞辯論終結前聲明
    異議者，應視為已有將該等傳聞證據採為證據之同意（最高
    法院著有93年度臺上字第3533號、94年度臺上字第2976號判
    決可參）。經查：本案被告及檢察官於本院準備程序期日，
    對於娜路彎飯店之公司登記基本資料查詢單、94年10月26日
    宴席通知單、每日訂席一覽表、訂席紀錄簿、編號003459號
    及002854號顧客簽帳單、禮券申請單、甲○○手寫之傳福盃
    少棒賽簡易支出明細紀錄、編號HX00000000號統一發票暨辛
    ○○之刷卡簽帳單、中華電信股份有限公司臺灣南區電信分
    公司南行帳字第0940000608號函送之雙向通聯紀錄、中華電
    信股份有限公司臺灣中區電信分公司中行帳字第0950000060
    號函送之雙向通聯紀錄暨磁片、中華電信（行動）資料查詢
    庚○○行動電話0000000000號雙向通聯紀錄及臺東縣教育局
    之各科室使用電話明細、臺東縣政府教育局國教課及體健課
    辦理94年9月22日教師節慶祝活動及94年10月傳福盃少棒賽
    各項經費核銷單據及支出明細等，表示對證據能力不爭執（
    見本院卷第60頁），復於審判期日就本院一一提示之證據於
    言詞辯論終結前，均未就所調查之證據主張有刑事訴訟法第
    159條第1項不得為證據之情形（見本院卷第253、254頁），
    參照上開說明要旨，上開經調查之證據，均有證據能力。
貳、實體方面：
一、有罪部分：
  (一)訊據被告戊○○固不否認指示辛○○及癸○○至娜路彎飯店
    ，與乙○○、庚○○及丙○○商討如何更改帳目及修改資料
    ，使娜路彎飯店相關訂席資料及會計帳目不顯示出上開餐會
    係使用娜路彎飯店寬限延期使用之宴席3桌之事實，惟矢口
    否認有何違反商業會計法及業務上登載不實之犯行，辯稱：
    當初為節省經費想用飯店存桌來付，後來為避免遭人誤解，
    才通知辛○○、庚○○及乙○○做帳務轉換，乙○○也同意
    讓其派人會同娜路彎飯店人員作如此處理，其事先完全不知
    他們如何處理云云。經查：
    1.按共同正犯，係共同實施犯罪行為之人，在共同意思範圍
      內，各自分擔犯罪行為之一部，相互利用他人之行為，以
      達其犯罪之目的，其成立不以全體均行參與實施犯罪構成
      要件之行為要件；參與犯罪構成要件之行為者，固為共同
      正犯；以自己共同犯罪之意思，參與犯罪構成要件以外之
      行為，或以自己共同犯罪之意思，事前同謀，而由其中一
      部分人實行犯罪之行為者，亦均應認為共同正犯，使之對
      於全部行為所發生之結果，負其責任（參見大法官會議釋
      字第109號解釋）。
    2.證人庚○○於偵查及本院審理中均證稱：94年10月26日餐
      會後2、3天，其接到辛○○之電話要其至副局長辦公室，
      被告和辛○○都在，面色凝重地告知該餐會有人在調查，
      被告很凝重誠懇地拜託其把吃掉存桌的帳改成全部4桌都
      未付，要求把先前的帳藏起來，把結帳的人改成甲○○，
      說是幫洪先生訂，他們稱甲○○會去向其拿改過的資料，
      其認為只要重開一張顧客簽帳單（I.O.U）作掛帳的動作
      就可以，所有的事情都是被告及其他人希望其等配合處理
      ，被告確實有參與銷售單及記載掛帳等事情，在94年11月
      3 日下午在乙○○辦公室希望其等修改訂席資料，不要顯
      示出與教育局有關，並重開發票以便這件事可以講成是傳
      福盃聚餐還沒有結帳，也要求其等重開顧客簽帳單（I.O.
      U ）等語（見臺灣臺東地方法院檢察署94年度選他字第
      116 號卷第331、363、364頁、本院卷第180頁）。證人辛
      ○○於偵查中證稱：94年10月26日吃完飯後，大概是94年
      11月1日或2日，傍晚被告至其辦公室，問其是否知道庚○
      ○的電話，其請人查明後打電話給庚○○請她到其辦公室
      ，她到後局長剛好走進來，就開始講94年10月26日餐會的
      事情，被告說這個帳有人在查，寄桌的部分不要顯示出來
      ，要庚○○把資料處理一下，相關的發票及簽帳單都要做
      處理，不要看出來是教育局付的帳，94年11月2日被告叫
      其於翌日上午至娜路彎飯店直接找乙○○，看有關94年10
      月26日晚上餐會的資料如何處理，特別交待要把訂席人的
      名字改成甲○○，表示出這次餐會與傳福盃有關，還交代
      說乙○○對這種事情比較瞭解，請乙○○直接處理等語（
      見臺灣臺東地方法院檢察署94年度選他字第116號卷第317
      、318、384、385頁）。證人乙○○於偵查中證稱：94年
      11 月3日之前幾天被告打電話找其，說有人在檢舉，有一
      筆帳要其幫忙處理，會有人去找其處理等語（臺灣臺東地
      方法院檢察署94年度選他字第116號卷第346頁）。足認被
      告知悉上開餐會為檢調追查後，主動邀集辛○○、庚○○
      並致電乙○○，謀議將94年10月26日餐會帳目及訂席資料
      更改，避免檢調單位得知該次餐會係使用娜路彎飯店寬限
      延期使用之宴席，表示係由甲○○訂席，並指示辛○○翌
      日前往娜路彎飯店，會同乙○○、庚○○、癸○○、丙○
      ○等人，由乙○○利用不知情之李思薇製作不實之每日訂
      席一覽表及宴席通知單，庚○○製作不實之顧客編號0034
      59簽帳單及禮券申請單，丙○○制作不實之編號JX000000
      00號統一發票，被告戊○○對於該次餐會實際訂席者及付
      款方式，為何製發顧客簽帳單、統一發票及禮券申請單之
      緣由，知之甚稔，甚而主動提議更改，被告戊○○復於94
      年11月3日下午前往娜路彎飯店與乙○○等人討論說詞，
      參與程度之深，豈能對填製不實之每日訂席一覽表、宴席
      通知單、顧客簽帳單、統一發票及禮券申請單相關事宜毫
      無所悉，所辯其事後始知悉乙○○等人所為，事前不知情
      云云，顯為事後卸責之詞，殊不可取，被告就填製不實之
      每日訂席一覽表、宴席通知單、顧客簽帳單、統一發票及
      禮券申請單之犯行，應係共同謀議而無違誤。
    3.證人庚○○於偵查中證稱：鍾肇騰於94年10月26日前一週
      或10天，也就是10月初或10月中左右某一天傍晚，通知被
      告要找其，叫其打電話給被告，並給其被告家裡的電話，
      其致電被告，被告稱26日要在娜路彎飯店辦一個餐會要4
      桌，因為教育局有寄放3桌在其飯店，所以就講好吃掉那3
      桌，另外再付1桌的錢等語（見臺灣臺東地方法院檢察署
      94年度選他字第116號卷第327、328頁）。證人己○○於
      偵查中證稱：94年10月25日其在臺東縣臺東市康樂國小辦
      理教育優先區資料審查，被告與其聊天提及為感謝傳福盃
      贊助者洪百基，請其邀集認識之原住民校長，於26日晚間
      6時30分請洪百基在娜路彎飯店吃飯，其負責聯絡人參加
      等語（見臺灣臺東地方法院檢察署94年度選他字第116號
      卷第17頁背面）。證人辛○○於偵查中證稱：被告交待其
      去擔任招待，付帳時，結帳的小姐告知已經有交待用存桌
      扣掉，計算後還要付5,000元等語（見臺灣臺東地方法院
      檢察署94年度選他字第116號卷第384頁）。足認94年10月
      26日餐會係被告主動向庚○○訂席4桌，約定付款方式由
      娜路彎寬限延期使用之宴席3桌折抵後，僅需付1桌5,000
      元之費用，再囑託己○○聯絡其他原住民籍之國中小學校
      長參加餐會，另囑託其祕書林美玉聯絡辛○○，請辛○○
      提前至餐會現場招待賓客等事實，堪信為真實。由上開事
      實可知，被告為本次餐會之主導者，負責訂席、聯絡出席
      人員及招待等事宜，並事先約定餐會之付款方式，被告對
      上開事項知之甚明，卻仍主動聯絡乙○○、辛○○及庚○
      ○謀議更改帳目資料，足認被告對於乙○○等人事後共同
      填製不實之每日訂席一覽表、宴席通知單、顧客簽帳單、
      統一發票及禮券申請單，有共同犯意之聯絡。
    4.此外，上開犯罪事實並據證人即共犯乙○○、庚○○、丙
      ○○、辛○○、癸○○及甲○○於偵查及審理中證述明確
      ，且互核相符，並與證人賴躍程及鍾肇騰於偵查中證述之
      情節相符，復有娜路彎飯店股份有限公司之公司登記基本
      資料查詢單、94年10月26日宴席通知單、每日訂席一覽表
      、訂席紀錄簿、編號003459號及002854號顧客簽帳單、禮
      券申請單、甲○○手寫之傳福盃少棒賽簡易支出明細紀錄
      、編號HX00000000號統一發票暨辛○○之刷卡簽帳單、中
      華電信股份有限公司臺灣南區電信分公司南行帳字第0940
      000608號函送之雙向通聯紀錄、中華電信股份有限公司臺
      灣中區電信分公司中行帳字第0950000060號函送之雙向通
      聯紀錄暨磁片、中華電信（行動）資料查詢庚○○行動電
      話0000000000號之雙向通聯紀錄及臺東縣教育局之各科室
      使用電話明細、臺東縣政府教育局國教課及體健課辦理94
      年9月22日教師節慶祝活動及94年10月之傳福盃少棒賽之
      各項經費核銷單據及支出明細等在卷可稽。
    5.被告雖辯以：消費者應可決定採購時付款方式，只要廠商
      可以收到價金，消費者如何付款，廠商應該沒有意見，消
      費者可以用現金，也可以用刷卡，所以本案就是要求飯店
      改變付款方式，所以飯店才會改變發票付款方式，不會造
      成飯店的損失云云。辯護意旨則以：顧客姓名非必要記載
      事項，充其量在備註欄記載，其上姓名如漏記或不實，仍
      不影響其制式作業流程，辛○○刷卡5,000元確有支出，
      並無不實，其所用以支付者是餐會或禮券，不涉及不實事
      項填製會計憑證或記入帳冊，蓋金額正確、刷卡簽名聯也
      真正，開立發票25,960元，亦有用餐之事實，不同只是由
      何人支付這筆款項，統一發票並無不實云云。經查，證人
      丙○○到庭具結證稱：顧客簽帳單上英文I.O.U，就是「I
      Owe You」我欠你一次的縮寫，用途是在飯店的作帳流程
      中，公務單位顧客有確實的消費，飯店會先開立發票，優
      惠他們可以較晚付費，請公務單位承辦人員在顧客簽帳單
      上作簽帳的動作，以證明他們確實有消費，事後飯店再據
      以請款，所以是請款證明，顧客簽帳單第一聯係因飯店沒
      有實際收受金額，飯店會跟應收帳款的財務組承辦人，在
      現場出納結完帳後，將顧客簽帳單、發票、點菜單一併附
      給財務組，如果直接付現金，現場就做收入，發票、點菜
      單一起交給財務組，第二聯飯店交給客人向公務單位請款
      ，第三聯是會計組備底存查，以免第二聯或是第一聯遺失
      ，可作最後的備底證明。其等依據顧戶簽帳單登載會計帳
      簿，登載應收帳款之會計科目及金額，飯店現場出納處理
      完畢，顧客簽帳單、發票、點菜單都是原始憑證，到財務
      組後，再依據這些資料要做明細帳。禮券申請單係因為禮
      券是館內有價證券，飯店必須掌控銷售情況，如果有其他
      各單位或客人現場要購買禮券，銷售人員會填寫禮券申請
      單，作為客戶購物證明，禮券申請單未交付客戶，僅作為
      飯店內部控管明細，第一聯係客戶在財務部購買時，飯店
      有現金收付、應收帳款、刷卡，禮券申請單會附在總出納
      的日報表內，當作內部管理憑證，第二聯係飯店各部門申
      請單位留查，第三聯係供飯店財務部作備底留查，其會依
      據禮券申請單登載會計帳簿，可作會計科目登錄附在傳票
      內，所以是原始憑證，登載會計科目為預收款項的細項，
      依不同禮券，會有不同的名稱等語（見本院卷第230至233
      、235、236頁）。足認本件之編號003459號顧客簽帳單及
      禮券申請單，係為證明會計事項之經過，而為造具記帳憑
      證所根據之原始憑證。按商業會計法第33條明定：「非根
      據真實事項，不得造具任何會計憑證，並不得在帳簿表冊
      作任何記錄。」倘明知尚未發生之事項，不實填製會計憑
      證或記入帳冊，即符合本法第71條第1款之犯罪構成要件
      ，立法認上開行為當然足生損害於他人或公眾，不待就具
      體個案審認其損害之有無，故毋庸明文規定，否則不足達
      成促使商業會計制度步入正軌，商業財務公開，以取信於
      大眾，促進企業資本形成之立法目的，反足以阻滯商業及
      社會經濟之發展。從而商業會計人員等主體，就明知未發
      生之事項，一有填製會計憑證或記入帳冊之行為，犯罪即
      已成立，不因事後該事項之發生或成就，而得解免罪責，
      最高法院著有92年臺上字第3677號判例可參。是以會計人
      員等主體，就明知未發生之不實事項，一有填製會計憑證
      或記入帳冊之行為，犯罪即已成立，不因事後該事項之發
      生或成就，而得追溯以解免其罪責。
    6.辯護意旨另辯以：每日訂席一覽表及宴席通知單，非會計
      應備齊之文書，僅係內部管理輔助記載文件，非職務上掌
      管文書云云。經查，證人庚○○於偵查中證稱：被告向其
      訂於94年10月26日席開4桌，其告訴訂席員記載在訂席資
      料內等語（見臺灣臺東地方法院檢察署94年選他字第328
      頁）。證人李思薇於偵查中證稱：其負責娜路彎飯店之訂
      席，並登載每日訂席一覽表及宴席通知單等語。證人即娜
      路彎飯店餐廳出納羅巧縈於偵查中具結證稱：其擔任娜路
      彎飯店2樓蘭嶼廳出納，結帳時客人會說是哪一廳，其再
      依據訂席一覽表，拿宴席通知單來結帳，94年10月26日晚
      上9時30分有人來結帳，本來應結清4桌所有的錢，但其看
      到訂席一覽表上記載「存菜補吃三桌」之註明，旁邊寫加
      訂一桌，金額5,000元，其認為存菜補吃的三桌，應該之
      前就已經付清，故讓該人僅刷卡付一桌菜錢5,000元等語
      （見臺灣臺東地方法院94年選偵字第24號卷第5、6頁）。
      足認娜路彎餐廳訂席員之業務即為接受訂席後，將訂席資
      料登載於每日訂席一覽表及宴席通知單內，出納則按照每
      日訂席一覽表及宴席通知單上所載付款方式及付款人收取
      餐飲費用，是以上開文件自為業務上文書，被告共謀共同
      將每日訂席一覽表上原載「臺東縣教育局存菜補吃三桌」
      塗改為「洪先生傳福盃少棒賽」，將宴席通知單原載結帳
      人及聯絡人賴躍程更改為甲○○，導致娜路彎飯店收款方
      式及金額有誤，自足生損害於娜路彎飯店帳務管理之正確
      性。被告明知94年10月26日餐會之付款方式，係使用娜路
      彎飯店寬限延期使用之3桌宴席折抵，再由辛○○刷卡
      5,000 元付款結清1桌金額，非由甲○○或洪百基掛帳付
      款25,960元，辛○○刷卡5,000元係為清償餐飲消費款，
      而非購買禮券，卻在檢警調查開始後，與其他共犯共謀後
      製作不實之每日訂席一覽表、宴客通知單、顧客簽帳單、
      JX00000000號統一發票及禮券申請單，以表示該次餐會係
      由甲○○或洪百基掛帳延期付款，辛○○刷卡5,000元係
      購買禮券等不實事項，則被告於製發不實之每日訂席一覽
      表、宴客通知單、顧客簽帳單、JX00000000號統一發票及
      禮券申請單時，犯罪已成立，自不得以其後由甲○○等人
      代為付款，或交付娜路彎飯店禮券予辛○○，而解免被告
      已成立之罪責。
    7.綜上可知，被告與乙○○等人就製作不實之每日訂席一覽
      表、宴客通知單、顧客簽帳單、統一發票及禮券申請單，
      有共同犯意之聯絡無誤。從而被告上開所辯，無非卸責之
      詞，並非可取。本件事證已臻明確，被告犯行洵堪認定，
      應依法論科。
  (二)比較新舊法：按被告行為後，刑法及刑法施行法業於94年
    1月7日修正，94年2月2日總統公布，95年7月1日施行，參酌
    最高法院95年5月23日日刑事庭第8次會議決議，刑法第2條
    第1項之規定，係規範行為後法律變更所生新舊法律比較適
    用之準據法，於刑法施行後，應適用刑法第2條第1項之規定
    ，為「從舊從輕」之比較。本件被告所犯違反商業會計法之
    特別刑法部分，惟修正前後之刑法第11條均規定，本法總則
    於其他法律有刑罰或保安處分之規定者，亦適用之。但其他
    法律有特別規定者，不在此限。被告違反商業會計法特別刑
    法部分既仍有特別規定外之刑法總則適用，則上開刑法修正
    即有比較之必要。本案涉及法律變更之部分，比較如下：
    1.商業會計法已於95年5月24日修正公布，就第71條第1款之
      法定刑，已從原規定：「處5年以下有期徒刑、拘役或科
      或併科新臺幣15萬元以下罰金」，變更為：「處5年以下
      有期徒刑、拘役或科或併科新臺幣60萬元以下罰金」，比
      較新舊法律之規定，以修正前之法律較有利於被告，依刑
      法第2條第1項前段規定，應適用行為時之法律。
    2.修正刑法自95年7月1日起施行，在此之前，刑法分則各編
      有關罰金刑之貨幣單位係銀元；且依刑法分則編應處罰金
      者，應適用罰金罰鍰提高標準條例第1條、第4條之規定。
      亦即應按各該具體條文制定或修正之時間先後，定其提高
      之倍數。惟被告行為後，刑法施行法增訂第1之1條，於95
      年6月14日經總統公布施行；該條規定：「中華民國94年1
      月7日刑法修正施行後，刑法分則編所定罰金之貨幣單位
      為新臺幣。94年1月7日刑法修正時，刑法分則編未修正之
      條文定有罰金者，自94年1月7日刑法修正施行後，就其所
      定數額提高為30倍。但72年6月26日至94年1月7日新增或
      修正之條文，就其所定數額提高為3倍」。亦即自95年7月
      1 日起，刑法分則編所定罰金之貨幣單位，由原來之銀元
      改為新臺幣；且94年1月7日刑法修正時，刑法分則編未修
      正之條文定有罰金者，自95年7月1日起，有關罰金之數額
      提高為30倍。本件被告係犯刑法第215條之罪，該罪法定
      刑有罰金刑之處罰，且自24年7月1日施行後即未再修正，
      依增訂刑法施行法第1之1條之規定，其罰金以新臺幣為單
      位，數額應提高30倍。此與修正前之罰金以銀元為單位，
      適用罰金罰鍰提高標準條例之結果應提高10倍者，對被告
      而言，並無不利（新臺幣與銀元之比例為1：3，換算結果
      ，亦為30倍），惟刑法第215條及商業會計法第71條第1款
      所處罰金刑之最低數額，依修正後刑法第33條第5款規定
      ，罰金為新臺幣1,000元以上，則比修正前提高，依修正
      後刑法第2條第1項前段之規定，自應適用修正前之規定。
    3.按刑法第2條第1項之規定，係規範行為後「法律變更」所
      生新舊法比較適用之準據法，故被告行為後刑法條文之修
      正，對於被告並無有利或不利之情形者（例如新舊法處罰
      輕重相同，犯罪構成要件亦無寬嚴之別等），即無適用修
      正後刑法第2條第1項之規定比較新舊法適用之問題。查94
      年2月2日公布，而於95年7月1日生效實施之刑法第28條雖
      將舊法之「實施」修正為「實行」。其中「實施」一語，
      涵蓋陰謀、預備、著手及實行之概念在內，其範圍較廣；
      而「實行」則著重於直接從事構成犯罪事實之行為，其範
      圍較狹；二者之意義及範圍固有不同，但對於本件被告與
      擔任公司負責人之乙○○等人，虛偽填載不實之每日訂席
      一覽表、宴席通知單、顧客簽帳單、統一發票、禮券申請
      單，有犯意聯絡及行為分擔，就其等共犯刑法第215條及
      商業會計法第71條第1款之罪情形而言，刑法第28條之修
      正內容，對於被告並無「有利或不利」之影響，應適用現
      行有效之刑法第28條（參照最高法院95年臺上字第5589號
      判決意旨）。
    4.修正後刑法第31條第1項規定，因身分或其他特定關係成
      立之罪，其共同實行、教唆或幫助者，雖無特定關係，仍
      以正犯或共犯論。但得減輕其刑。比較被告行為時刑法第
      31 條第1項規定，因身分或其他特定關係成立之罪，其共
      同實施或教唆幫助者，雖無特定關係，仍以共犯論。以適
      用修正後刑法對於被告有利。
    5.被告於犯罪時之刑法第41條第1項前段規定：「犯最重本
      刑為5年以下有期徒刑以下之刑之罪，而受6個月以下有期
      徒刑或拘役之宣告，因身體、教育、職業、家庭之關係或
      其他正當事由，執行顯有困難者，得以1元以上3元以下折
      算1日，易科罰金。」又被告行為時之易科罰金折算標準
      ，修正前罰金罰鍰提高標準條例第2條前段（現已刪除）
      規定，就其原定數額提高為100倍折算1日，則本件被告行
      為時之易科罰金折算標準，如以銀元300元折算1日，經折
      算為新臺幣後，應以新臺幣900元折算為1日。惟95年7月1
      日修正公布施行之刑法第41條第1項前段則規定：「犯最
      重本刑為5年以下有期徒刑以下之刑之罪，而受6個月以下
      有期徒刑或拘役之宣告者，得以新臺幣1,000元、2,000元
      或3,000元折算1日，易科罰金。」比較修正前後之易科罰
      金折算標準，以95年7月1日修正公布施行前之規定，較有
      利於被告，則應依刑法第2條第1項前段，適用修正前刑法
      第41條第1項前段規定，定其折算標準。
    6.被告行為時，刑法第42條第2項前段規定：「易服勞役以1
      元以上3元以下折算1日。」，又被告行為時之易服勞役折
      算標準，業據修正前罰金罰鍰提高標準條例第2條前段規
      定，就其原定數額提高為100倍折算1日，則被告行為時之
      易服勞役折算標準，如以銀元300元折算1日，即新臺幣
      900元折算1日。惟95年7月1日施行之刑法第42條第3項前
      段規定：「易服勞役以新臺幣1,000元、2,000元或3,000
      元折算一日。」比較修正前後之易服勞役折算標準，以修
      正後之規定，較有利於被告，則應依刑法第2條第1項後段
      規定，適用修正後之刑法第42條第3項規定，定其折算標
      準。
    7.刑法有關牽連犯之規定，業於94年2月2日修正公布刪除，
      並自95年7月1日施行，而依修正後之規定，被告所犯上述
      各罪即應分論併罰。經比較修正前、後規定之結果，修正
      後之規定並未較有利於被告，依修正後刑法第2條第1項之
      規定，應適用被告行為時即修正前刑法第55條牽連犯之規
      定論以牽連犯。
  (三)按會計事項之發生，均應取得、給予或自行編製足以證明之
    會計憑證。證明事項之經過，而為造具記帳憑證所根據之憑
    證，為原始憑證；證明處理會計事項人員之責任，而為記帳
    所根據之憑證，則為記帳憑證。又原始憑證，其種類包括
    外來憑證：係自其商業本身以外之人所取得者。對外憑證
    ：係給與其商業本身以外之人者。內部憑證：係由其商業
    本身自行製存者。商業會計法第14、15、16條分別規定甚明
    。再按統一發票乃證明事項之經過而為造具記帳憑證所根據
    之原始憑證，商業負責人如明知為不實之事項，而開立不實
    之統一發票，係犯商業會計法第71條第1款之以明知為不實
    之事項而填製會計憑證罪，該罪為刑法第215條業務上登載
    不實文書罪之特別規定，依特別法優於普通法之原則，自應
    優先適用，無論以刑法第215條業務上登載不實文書罪之餘
    地；會計憑證，依其記載之內容及其製作之目的，亦屬文書
    之一種，凡商業負責人、主辦及經辦會計人員或依法受託代
    他人處理會計事務之人員，以明知為不實事項而填製會計憑
    證或記入帳冊者，即該當商業會計法第71條第1款之罪，本
    罪乃刑法第215條業務上文書登載不實罪之特別規定，自應
    優先適用，本罪乃刑法第215條業務上文書登載不實罪之特
    別規定，自應優先適用（最高法院著有92年臺上字第3677號
    判例、92年度臺上字第6792號、94年度臺非字第98號判決可
    資參照）。被告填製不實之顧客簽帳單、統一發票及禮券申
    請單，所犯上開商業會計法第71條第1款及刑法第215條係屬
    法規競合之關係，應謹論以商業會計法第71條第1款之罪。
    是核被告戊○○製作內容不實之每日訂席一覽表及宴席通知
    單，係犯刑法第215條業務上文書登載不實罪，被告填製不
    實之顧客簽帳單、統一發票及禮券申請單，係犯商業會計法
    第71條第1款明知為不實之事項而填製會計憑證罪。被告與
    乙○○等人間就前揭犯行有犯意聯絡及行為分擔，被告雖不
    具從事業務之人及商業負責人身分，惟依刑法第31條第1項
    規定，仍成立共同正犯。被告利用不知情之李思薇將訂席人
    洪先生及結帳人甲○○等不實事項登載於業務上文書之每日
    訂席一覽表及宴席通知單，為間接正犯。又被告先後多次明
    知為不實事項而製作業務上文書及填製會計憑證犯行，時間
    密接均集中在94年11月3日上午，犯罪構成要件相同，顯係
    各基於一個業務上文書登載不實之犯意及明知為不實之事項
    而填製會計憑證之犯意接續為之，應各論以刑法第215條業
    務上文書登載不實罪及商業會計法第71條第1款一罪。被告
    所犯刑法第215條罪與商業會計法第71條第1款明知為不實之
    事項而填製會計憑證罪間，有方法結果之牽連關係，為牽連
    犯，應從一重處斷。爰審酌被告擔任臺東縣教育局長，遭逢
    檢調追查之際，不思據實以告，坦然面對調查，竟策劃及主
    導犯罪，共謀共同將不實事項登載在業務上文書並填製不實
    會計憑證，以逃避檢調追查，株連甚廣，惟其從事公務20餘
    年，無任何前科記錄，突遇此事，為維護自身公務生涯及清
    譽，一時失慮之犯罪動機、行為手段、犯罪情節及犯後否認
    犯行等一切情狀，量處如主文所示之刑，並就有期徒刑部分
    ，依修正前刑法第41條第1項前段，諭知易科罰金之折算標
    準，就罰金部分，依刑法第42條第3項，諭知易服勞役之折
    算標準。
二、無罪部分：
  (一)公訴意旨以：被告戊○○於任職臺東縣教育局長時，為助時
    任臺東縣副縣長之子○○競選臺東縣第15屆縣長，竟圖子○
    ○及臺東縣部分國中小學校長暨自己私人之不法利益，基於
    侵占公有財物及行賄該等出席校長支持子○○之故意，於94
    年10月25日晚間7時45分許，先以電話向娜路彎大酒店業務
    部經理庚○○，預訂94年10月26日晚上6時30分在娜路彎飯
    店擺設4桌中式宴席，宴請臺東縣境內原住民籍之國中小學
    校長，並約以教育局94年9月22日教師節表揚大會，未全部
    使用完畢之中式筵席存桌3桌抵付，故教育局只須再付1 桌
    之金額即可。庚○○依約，即以教育局94年9月22日教師節
    表揚大會之訂席人賴躍程為訂席人，將上開事由登載於訂席
    簿上。戊○○並囑臺東縣豐年國小校長己○○聯絡臺東縣境
    其所認識之原住民籍之國中小學校長，言明係教育局長戊○
    ○宴請該等校長，另於宴會當日囑臺東縣教育局副局長辛○
    ○提前至娜路彎飯店招待校長們。至94年10月26日晚上6 時
    30分許，該次宴會開始後，約於當晚8時左右，子○○即因
    戊○○事前之邀請到達該次宴請上開校長之娜路彎飯店2樓
    之蘭嶼廳會場，並發表請到場校長支持其參選縣長之言論，
    戊○○於子○○逐桌敬酒時，除逐一介紹到場校長與子○○
    認識外，亦發言請求校長們投票支持子○○選縣長，校長們
    則以「加油」、「預祝當選」或「凍蒜」（臺語）等回應，
    因而行賄在場之校長余賢德、己○○、胡德慶、陽惠美、張
    潔、張新發、陳喜水、吳明祥、林杉樹、李玫玲、蕭德光、
    莊顯榮、陸賢男、王武榮、林政隆、葛詩語、洪志彰、李文
    伍、古仁發、黃潮源、柳旭龍、陳坤弘、胡成安、蔡順成、
    王叔銘、賴亮禎、曾英哲及張瑞群等人。子○○於宴會現場
    滯留約20分鐘始離去，校長們則繼續飲宴，至當晚9時30分
    左右，方由教育局副局長辛○○以其信用卡刷卡付帳5,000
    元，結帳之餐廳出納羅巧縈則依訂席一覽表上所載，告以教
    育局之前有存桌3桌可抵付，辛○○乃以刷卡方式付1桌之帳
    單，因認被告涉犯貪污治罪條例第4條第1項第1款侵占公有
    財物、同法第6條第1項第4款圖利罪、公職人員選舉罷免法
    第90條之1第1項交付賄賂罪之罪嫌。
  (二)按犯罪事實應依證據認定之，無證據不得認定其犯罪事實，
    又不能證明被告犯罪者，應諭知無罪之判決，刑事訴訟法第
    154條第2項、第301條第1項分別定有明文。又刑事訴訟上證
    明之資料，無論為直接或間接證據，均須達於通常一般之人
    均不致有所懷疑，而得確信其為真實之程度，始得據為有罪
    之認定，若其關於被告是否犯罪之證明未能達此程度，而有
    合理懷疑之存在，致使無從形成有罪之確信，根據「罪證有
    疑，利於被告」之證據法則，即不得遽為不利被告之認定，
    亦有最高法院76年臺上字第4986號判例可稽。其以情況證據
    （即間接證據）斷罪時，尤須基於該證據在直接關係上所可
    證明之他項情況事實，本乎推理作用足以確證被告有罪，方
    為合法，不得徒憑主觀上之推想，將一般經驗有利被告之其
    他合理情況逕予排除，此觀諸最高法院32上字第67號判例意
    旨亦彰彰甚明。再按公職人員選舉罷免法第90條之1第1項之
    投票行賄罪，係以對於有投票權之人，行求期約或交付賄賂
    或其他不正利益，而約其不行使投票權或為一定之行使為構
    成要件。即構成要件為：(1)須對於有投票權之人為之；(2)須
    有行求、期約或交付賄賂或其他不正利益之行為；(3)須約使
    有投票權人為一定之行使或不行使投票權。而不論何階段之
    行為態樣，行為人之行為是否該當於公職人員選舉罷免法第
    90條之1第1項之投票行賄罪，均應充足上述3要件，亦即須
    視行為人主觀上是否具有行賄之犯意，而約使有投票權人為
    投票權一定之行使或不行使；客觀上行為人所行求期約或交
    付之賄賂或不正利益，是否可認係約使投票權人為投票權之
    一定行使或不行使之對價；以及所行求、期約、交付之對象
    ，是否為有投票權人而定。上開對價關係，在於行賄者之一
    方，係認知其所行求、期約或交付之意思表示，乃為約使有
    投票權人為投票權一定之行使或不行使；在受賄者之一方，
    亦應認知行賄者對其所行求、期約或交付之意思表示，乃為
    約使其為投票權一定之行使或不行使。且對有投票權人交付
    之財物或不正利益，並不以金錢之多寡為絕對標準，而應綜
    合社會價值觀念、授受雙方之認知及其他客觀情事而為判斷
    ，最高法院著有92年臺上字第893號判例意旨參照。另行求
    賄選階段，屬行賄者單方意思表示行為，雖不以相對人允諾
    為必要，惟期約賄選之選民必須有受賄投票之意思方能成罪
    ，交付賄選階段，則行賄者已實施交付賄賂之行為，一經交
    付，罪即成立，但以收受者已收受，而有其受賄意思者為限
    。即如行為人並非基於行賄之意思交付金錢、財物，則該物
    即非「賄賂」。申言之，此項「賄賂」，係對於賄求對象約
    其投票權為一定行使或不行使之不法報酬。且該罪之成立與
    否，除應就行為人之主觀犯意及共犯犯意聯絡等心理狀態、
    行為時之客觀情事，本於邏輯推理為綜合判斷外，仍須異時
    異地，衡以社會常情及經驗法則作為論斷之基礎。為維護選
    舉之公平性，端正不法賄選之風氣，對於以不正手段訴諸金
    錢、財物之賄選行為，固應依法嚴以杜絕，惟行為是否該當
    賄選之要件，亦應在不悖離國民之法律感情與認知下，就社
    會一般生活經驗予以評價，該投票行賄罪之立法本旨始能彰
    顯而為社會大眾所接受。又於民主社會中，人民基於言論自
    由之保障，任何人均得於競選期間，在各種公開或不公開之
    場合，發言支持某特定候選人，至於行為人發表如「懇請賜
    票」、「務必投某人一票或支持某人」等助選談話內容，主
    觀上是否已與談話之對方或在場聽聞該等言論之有投票權人
    ，互達約其投票權為一定行使或不行使之意思合致，原應審
    慎認定，非謂凡於競選期間，在民間舉辦活動之場合中特定
    候選人出席，且活動中出現支持某特定候選人之助選言論，
    不問活動舉行之動機，是否確與選舉有直接密切之關聯、在
    場之人主觀上有無認識所收受財物係屬「賄賂」等情，一律
    以投票行賄罪論擬。又按貪污治罪條例第4條第1項第1款之
    侵占公有財物罪之成立，所稱「侵占」，因犯罪類型性質上
    同為刑事法上之侵占類型，故解釋上自應以依據法令從事公
    務之人員具有意圖為自己或第三人不法所有之意思，即其主
    觀上有不法所有之意圖為條件，如僅將保管之財物，撥充其
    他正當用途或開支不當，不照章核銷，列冊呈報，祇屬行政
    違法處分，尚難認其有不法所有之意圖，自不能以侵占罪相
    繩。貪污治罪條例第6條第1項第4款之圖利罪，以行為人主
    觀上具有圖利自己或其他私人之犯罪故意為前提，並以自己
    或其他私人果因該項圖利行為而獲得利益，為其要件（最高
    法院著有87年度臺上字第1450號、94年度臺上字第2444 號
    、95年度臺上字第4200號判決可參）。
  (三)公訴人認被告戊○○涉有公職人員選舉罷免法第90之1第1項
    交付賄賂、貪污治罪條例第4條第1項第1款侵占公有財物、
    同法第6條第1項第4款圖利之犯行，無非以證人余賢德、己
    ○○、胡德慶、陽惠美、張潔、張新發、陳喜水、吳明祥、
    林杉樹、李玫玲、蕭德光、莊顯榮、陸賢男、王武榮、林政
    隆、王月桃、葛詩語、洪志彰、李文伍、古仁發、黃潮源、
    柳旭龍、陳坤弘、胡成安、蔡順成、王叔銘、賴亮禎、曾英
    哲、張瑞群、乙○○、丙○○、庚○○、李思薇、羅巧縈、
    辛○○、甲○○、癸○○、賴躍程、壬○○、林淑美、洪百
    基等人之陳述，及娜路彎飯店之公司登記基本資料查詢、94
    年10月26日編號051026宴席通知單、每日訂席一覽表、訂席
    紀錄簿、編號003459、002854號顧客簽帳單、甲○○手寫傳
    福盃比賽簡易支出明細紀錄、編號HX00000000號統一發票、
    辛○○之刷卡簽帳單、娜路彎飯店禮券銷售單、中華電信股
    份有限公司臺灣南區電信分公司南行帳字第0940000608 號
    函送之雙向通聯紀錄、中華電信股份有限公司臺灣中區電信
    分公司中行帳字第0950000060號函送之雙向通聯紀錄暨磁片
    、庚○○0000000000行動電話之雙向通聯紀錄、臺東縣教育
    局之各科室使用電話明細、臺東縣政府教育局國教課及體健
    課辦理94年9月22日教師節慶祝活動及辦理94年10月之傳福
    盃少棒賽之各項經費核銷單據及支出明細各1份為其主要論
    據。
  (四)訊據被告固承認於94年10月26日以娜路彎飯店寬限延期使用
    之宴席3桌，再加訂1桌共4桌，宴請臺東縣境內原住民籍之
    國中小學校長，及傳福盃少棒賽贊助人洪百基及承辦工作人
    員，並事先請己○○代為聯絡國中小學校長，席間子○○曾
    到場致意，其陪伴子○○逐桌向餐聚人員敬酒之事實，惟堅
    決否認有何違反公職人員選舉罷免法行賄、貪污治罪條例侵
    占公有財物、圖利之犯行，辯稱：94年10月26日之餐會係單
    純感謝洪百基，沒有邀請子○○出席，餐敘過程中未涉及政
    治，且為節省活動經費，始由94年9月22日教師節表揚大會
    敬師餐會未使用完畢之宴席折抵等語。辯護意旨則為：貪污
    部分，3桌存菜不在被告管理持有中，94年9月22日就已經不
    存在，未使用亦不可能退款，如果當時被告不用3桌存菜，
    到現在3桌存菜也不可能使用，94年9月22日已經核銷，與公
    物無關，就臺東縣政府會計來看，沒有存菜問題，被告為節
    省公帑，替國家節省經費，無不法所有意圖，圖利要違背職
    務上行為，圖得個人或他人不法利益，被告並未得到任何利
    益；選罷法部分，被告為感謝洪百基而舉行餐會，被告是子
    ○○下屬，陪同敬酒，如果有提出競選言論，也是客套話，
    被告未施加壓力要下屬支持子○○，就經驗法則來說，單單
    1 個餐會，無法成立賄選等語。
  (五)被告被訴行賄校長支持候選人子○○，涉犯公職人員選舉罷
    免法第91條之1第1項交付賄賂罪嫌部分，經查：
    1.證人即臺東縣第15屆縣長候選人子○○於偵查及本院審理
      中具結證稱：其於94年10月26日曾至娜路彎飯店參加傳福
      盃棒球比賽的餐會，當天傍晚4、5點在棒球場參加開幕儀
      式，典禮快開始時，其坐下來與洪百基聊天，印象中，有
      1、2位棒球賽工作人員告知，整個活動完後，有一個餐會
      ，邀請其參加，洪百基好像有說叫其一起去，致詞完後或
      典禮完後，有一個個子比較高的人，至其身邊半蹲叫其參
      加餐會，這2個人均不是被告，因為被告是教育局長所以
      認識被告，其不可能誤認。當時其一個晚上可以參加10幾
      、20幾場活動，那天在娜路彎飯店第一個去的場地，應該
      是一個港式飲茶包廂，是其比較在意要去的一個朋友餐會
      ，人數約6、7人，其受邀請致意，停留時間較久，還有講
      一番對臺東的願景，有點類似發表小型講話，之後才參加
      傳福盃餐會，如果沒有記錯，當天其在娜路彎飯店應該參
      加二個餐會等語（見臺灣臺東地方法院檢察署94年選偵字
      第24號卷第109頁、本院卷第223頁至226頁）。證人癸○
      ○到庭具結證稱：其為傳福盃棒球賽承辦課課長，事先就
      知道94年10月26日晚上在娜路彎飯店有餐會，下午開幕典
      禮時，副縣長子○○有來，其跟子○○說晚上有餐會，請
      他出席，他說他已經知道等語（見本院卷第193頁）。依
      上開證人所言，可知候選人子○○係應癸○○及傳福盃棒
      球賽工作人員之邀請，始於94年10月26日至娜路彎飯店參
      加餐會，並非被告邀請，且子○○當日在娜路彎飯店有另
      一較為重要，需發表演說之餐會，經本院提示94年10月26
      日娜路彎飯店之每日訂席一覽表命證人子○○指明，經其
      指明係參加訂席人為「李溫達」之餐會，有每日訂席一覽
      表附卷可參，足認證人所述參與該次餐會為真，且停留時
      間較久，若被告邀集原住民籍國中小學校長參與餐會確係
      為行賄之目的，餐會係使其等支持特定候選人之對價，被
      告即應親自邀約以確保候選人到場，而候選人亦應大俟發
      表演說或政見，將此一人數較多之餐會視為競選重心，鞏
      固與會者投票之意向，依上述情節，難認為本次餐會係為
      謀子○○當選所提供，而在宴客者與被宴者間有對價關係
      。
    2.證人己○○於偵查及本院審理中均具結證稱：94年10月26
      日前某日，其在臺東縣臺東市康樂國小辦理教育優先區資
      料審查，快要用中餐時，剛好被告至現場巡視，與其聊天
      時提及為感謝傳福盃贊助者洪百基多年之貢獻，洪百基有
      補助豐年國小8萬元整建棒球場，適逢第9屆傳福盃開賽及
      下午開幕，請其邀集認識之原住民校長聚餐，以表達對洪
      百基感謝之意，被告問其可找到幾個校長，其告知約可找
      到20幾個，其即聯絡國小校長李文伍、陸賢男、陽惠美、
      王月桃、莊顯榮、蔡順成、曾英哲、李玫玲、葛詩語、林
      杉樹、蕭德光、黃潮源、古仁發、胡成安、王武榮、余賢
      德、胡德慶、吳明祥等人，國中校長有葉神保、張潔、王
      叔銘、陳喜水等人，其請張潔連絡張新發，其他沒連絡到
      的人請別人代為連絡，通知時間從25日下午開始陸續到26
      日上午，有的校長僅告知教育局局長請吃飯，有的校長則
      告知教育局局長為了感謝傳福盃洪百基而請吃飯，並告知
      會和洪百基一起餐敘等語（見臺灣臺東地方法院檢察署94
      年選他字第116號卷第17頁背面至18頁、本院卷第238頁至
      243頁）。證人余賢德於偵查中具結證稱：94年10月24日
      或25日晚上7時許己○○打電話到其住處，表示被告10月
      26 日晚間6時30分在娜路彎飯店2樓請幾位校長吃飯，要
      其與會，其妻李玫玲亦為校長有受到邀宴，其妻稱己○○
      表示係傳福盃少棒創辦人洪先生請吃飯等語；證人胡德慶
      證稱94年10月26日晚上6時30分許，其至娜路彎飯店聚餐
      ，己○○稱係教育局請他轉達等語；證人陽惠美具結證稱
      ：傳福盃少棒賽開幕完畢，為感謝傳福盃創辦人洪先生，
      被告邀請其等吃飯等語；證人張新發具結證稱：張潔通知
      其係為討論成立原住民校長聯誼會的事宜舉辦餐會，要其
      參加；證人張潔具結證稱：己○○於餐會前一天中午打電
      話告知，被告約吃飯，傳福盃的洪百基也會去，為了提昇
      棒球活動，所以辦個餐會；證人陳喜水具結證稱己○○在
      94年10月26日中午打電話通知，說是原住民國中小校長餐
      敘；證人吳明祥具結證稱：己○○打電話通知，表示原住
      民校長要聚餐；證人林杉樹具結證稱：己○○在10月25日
      或26日上午以電話通知，被告要請吃飯，其未多問餐會舉
      辦的名義；證人李玫玲具結證稱：其於94年10月24 日、
      25日早上接到己○○電話，邀請其於94年10月26日晚間6
      時30分到娜路彎飯店參加傳福盃少棒賽感謝餐會，要感謝
      創辦人洪先生；證人蕭德光具結證稱：己○○於94 年10
      月25日在康樂國小表示要感謝傳福盃創辦人洪先生，要辦
      感謝餐會；證人莊顯榮具結證稱：10月25日接到蔡順成電
      話邀約，告知10月26日晚間6時30分在娜路彎飯店有餐敘
      ，要其前往參加，但未說明原因；證人陸賢男具結證稱：
      己○○於25日或26日，打電話邀請其參加傳福盃的聯誼會
      ；證人王武榮具結證稱：己○○在25日下午在康樂國小當
      面請其參加餐會，沒有說明以何名義舉辦；證人林政隆具
      結證稱：10月26日當天下午5時左右接到甲○○來電，表
      示晚上與洪百基在娜路彎飯店聚餐；證人王月桃具結證稱
      ：其夫胡成安說己○○打電話告知被告為了傳福盃棒球賽
      請大家餐敘；證人葛詩語具結證稱：己○○於94年10 月
      25日傍晚通知說被告要請其吃飯；證人洪志彰具結證稱：
      己○○打電話告知94年10月26日晚上6時30分，為傳福盃
      棒球到娜路彎飯店餐敘；證人李文伍具結證稱：己○○打
      電話告知很久沒聚了，聚一聚，其問他是何種性質，他說
      是為了傳福盃棒球之餐敘；證人古仁發具結證稱：本次宴
      會係己○○於當天早上打電話說被告要請吃飯；證人黃潮
      源具結證稱：當天白天其在康樂國小當審查委員，己○○
      當面告知有一個飯局請其去，因其係新任校長，很久沒有
      請其吃飯；證人柳旭龍具結證稱：當天下午甲○○打電話
      來說傳福盃晚上吃飯；證人陳坤弘具結證稱：其係傳福盃
      工作人員，以該名義吃飯，是當天甲○○在棒球村第一棒
      球場當面跟其講；證人胡成安具結證稱：該宴會以傳福盃
      少棒錦標賽名義，其學校有派隊參加，其為領隊，被告在
      10 月25日有到康樂國小，告知己○○有餐會，原本其未
      答應，第二天遇到己○○又勸說一起去，才知道地點；證
      人蔡順成具結證稱：其接到豐年國小校長通知說要與洪伯
      伯吃飯；證人王叔銘具結證稱：己○○通知說被告因為傳
      福盃棒球的事情，請其等吃飯；證人賴亮禎具結證稱：94
      年10月26日甲○○在開幕結束當天下午通知說傳福盃少棒
      錦標賽要請吃飯；證人曾英哲具結證稱：94年10月26日開
      幕結束當天下午甲○○通知傳福盃少棒錦標賽工作人員聚
      餐；證人張瑞群具結證稱：94年10月26日傳福盃棒球賽開
      幕，當天中午回程路上，蔡順成以電話告知當日晚上6時
      30 分在娜路彎飯店吃飯，其認為係校長間聯誼聚會就前
      往參加等語（見臺灣臺東地方法院檢察署94年選他字第11
      6號卷第11、24、29、35、42、49、56、65、76、82 、91
      、96、106、186、191、196、202、204、230、234、241
      、245、251、256、259、262、266、278頁）。則參諸上
      開人士均為校長，且具公務員身分，人數非少，當不致甘
      冒偽證罪處罰之風險而虛偽陳述，況證人所述之內容又大
      致相符，是以據上開29位證人所述，堪信被告邀請己○○
      及請其打電話邀約其他校長時，並未對受邀人說明係為支
      持子○○而舉辦餐會，與會之人參加餐會之目的，或為校
      長聯誼或為傳福盃少棒賽，均非為支持子○○而蒞場，因
      此不能僅因出席餐會，即推定赴宴者為明示或默示的承諾
      投票受賄。故而縱在餐會上被告於子○○到場後，曾表明
      支持候選人子○○等言論，亦僅屬於候選人支持者之言論
      自由，尚難據以推論被告已與談話之對方或在場聽聞該等
      言論之有投票權人，互達約其投票權為一定行使或不行使
      之意思合致。
    3.94年10月26日娜路彎飯店2樓之餐廳門口佈置有載明傳福
      盃少棒賽工作人員聯誼意旨海報之事實，業據證人胡德慶
      、張新發、張潔、陳喜水、王武榮、古仁發、張瑞群證述
      綦詳（見臺灣臺東地方法院檢察署94年選他字第116號卷
      第29、35、42、49、106、230、278頁），宴會開始後，
      辛○○及己○○致詞，擔任司儀工作，講到感謝傳福盃創
      辦人對臺東的支持，請校長們推動少棒發展，後來換洪百
      基致詞，講有關棒球的事，接著被告表示感謝洪百基協助
      臺東縣發展棒球運動，贊助經費，並感謝校長參加後敬酒
      ，用餐時被告陪同洪百基至各桌敬酒，後來子○○到場，
      停留約10或20分鐘，每一桌敬完酒就走了，由己○○繼續
      主持有關原住民國中小校長聯誼會，長濱國中校長表示要
      成立棒球隊，並討論成立原住民校長聯誼會等情，此據證
      人余賢德、己○○、胡德慶、張新發、張潔、陳喜水、吳
      明祥、林杉樹、蕭德光、陸賢男、王武榮、古仁發、黃潮
      源、張瑞群等人（選他卷第12、18、30、36、43、50、57
      、58、59、66、83、97、107、230、231、234、278、279
      頁）於偵查中陳述明確。餐會當天主桌坐有被告及洪百基
      等人，並未區分主桌主位係何人所坐，主位對面何人所坐
      ，子○○到場後看到有位置隨即就坐，坐在洪百基旁邊等
      情，並據證人辛○○、子○○證述明確（見本院卷第190
      、228頁）。是以餐會開始後，被告及其他與會人士係就
      傳福盃棒球賽及原住民校長聯誼等事項發表言論及敬酒，
      未涉及選舉事宜，僅於子○○到場後之10或20分鐘內逐桌
      敬酒拜票請求支持與選舉相關，子○○離去後與會人士即
      回復關於傳福盃棒球賽及校長聯誼會之討論，無其他選舉
      之言論及活動之事實，堪以認定。既無人指證現場有贈送
      禮品或以金錢要求投票給子○○，或有何約定子○○當選
      後可獲贈禮品或金錢之情形，現場亦未有懸掛競選旗幟、
      散發競選文宣等助選行為，而子○○停留時間又僅只10或
      20分鐘，餐會進行之主題多為傳福盃棒球賽及校長聯誼活
      動，顯然該次餐會並非專為支持子○○而舉辦。則被告或
      其他人縱有在子○○到場時，發言要求支持子○○，或喊
      「當選！」等言語，均屬其個人政治與言論之自由，不能
      因為有此言論，有此餐會，即將餐會中發言，認定為舉辦
      餐會係賄選行為。我國選舉之常情，候選人在決定投入選
      戰後，為求勝選，莫不積極於民間各種婚喪喜慶宴會、廟
      會、活動中出席趕場，使候選人能當面對選民請託支持，
      此為提高能見度方法之一。本件受邀出席宴會之人既非因
      支持子○○而受邀，會場亦無任何助選布幕、標幟或文宣
      ，在餐會進行中，候選人前來敬酒拜票，拜票完畢即行離
      去，再無任何造勢活動，依此情節，實難認為本次餐會係
      為謀子○○當選所提供，而在宴客者與被宴者間有對價關
      係。況依現場與會人士均為國中小學校長之身分、地位及
      薪資收入，當不至於因此次餐會而改變其等投票意向，客
      觀上難認被告宴請本次餐會，即可約使投票權人為投票權
      之一定行使或不行使之對價。
    4.綜合上開證人之證述及相關之事證，被告所稱其係以傳福
      盃少棒賽感謝贊助人洪百基之名義邀請與會者餐敘一節，
      應可採信。子○○雖於餐會進行中到場，惟卻非專為子○
      ○舉辦此次餐會，被告在主觀上應無約使投票權人為投票
      權一定行使之意思堪可認定。雖然在外觀上，被告舉辦餐
      會，而子○○到場拜票，此項行為在選舉時，容易讓人產
      生懷疑連結，然而依據上開被告邀約原因係傳福盃少棒賽
      及原住民校長聯誼，餐會現場佈置有傳福盃少棒賽海報，
      餐會過程持續進行傳福盃少棒賽致意及原住民校長聯誼等
      活動，子○○停留時間短暫，拜票完隨即離去無何造勢活
      動，及並未預留子○○座位等客觀情事，足認被告主觀上
      並無為子○○行賄之犯意，而以宴客為手段，約使有投票
      權人為投票權一定之行使或不行使；客觀上其餐會飲宴之
      目的亦非用以作為約使投票權人為投票權之一定行使或不
      行使之對價，被告前開辯解，應屬可採。
  (六)被告被訴涉犯貪污治罪條例第4條第1項第1款侵占公有財物
    及同法第6條第1項第4款圖利罪嫌部分：
    1.按貪污治罪條例第4條第1項第1款規定之侵占公用或公有
      器材、財物罪，所稱「侵占」，因犯罪類型性質上同為刑
      事法上之侵占類型，刑法上之侵占罪，係以侵占自己所持
      有他人之物為要件，所謂他人之物，係指他人所有之物，
      至所有關係則是民法上所有權人對於其所有物之關係，是
      侵占所保護之法益係「所有權」，而所有權則係針對特定
      物而言，並且所有權關係如何，則應依民法之相關規定來
      認定。又飯店接受客戶餐飲之要約者，即與客戶就餐飲內
      容成立契約，客戶得請求飯店於預訂日期提供餐飲，客戶
      則應依照所訂消費金額付款，於飯店提供餐飲服務，且客
      戶給付價金後，雙方權利義務關係隨即終結，則飯店對於
      未實際使用之餐飲仍可依照契約關係請求全額付款，惟基
      於業務之考量，飯店可另行提供客戶使用該餐飲之機會，
      該客戶即因飯店之優惠獲得使用餐飲之利益，惟因飯店本
      即得依據其營業之慣例或商業上考量，決定是否給予此種
      客戶延期使用服務之利益，非謂飯店有提供此種延期使用
      服務之義務，或認此延期使用服務之利益為物，經飯店提
      供後成為客戶所有之物。
    2.證人乙○○到庭具結證稱：娜路彎飯店有規定存桌不能退
      款，但是可以事後來吃，已訂之宴席若人數不足而未使用
      ，飯店有通融辦法，一個是將剩桌的菜包回去，或是在一
      定時間內將存桌吃完，如果經過一段時間客戶都沒有來吃
      ，就此結束沒有退款，但是有時比較熟悉的朋友，可寬限
      使用之時間會更長，舉例來說，如果旅行社常客訂房，訂
      30個房間，只入住28個房間，錢已經付清，飯店會允許他
      們下次客人來時，可以抵回2個房間，但是絕對不退款，
      因為退款手續相當麻煩。被告所屬教育局是公家機關，屬
      於寬限時間較長的客戶。依據娜路彎飯店作業習慣，有一
      個彈性，例如客戶訂30桌，也許開32桌，也許訂30桌，開
      25桌，實際開桌數是指一個保證桌數，至少不可以低於這
      個桌數，可以有備桌，但是訂30桌就要付30桌的錢。本件
      情況訂24桌，飯店準備24桌，不會因為只來21桌的人就只
      付21桌的錢等語（見本院卷第249頁至第252頁）。證人即
      教師節表揚大會承辦人員賴躍程於偵查中證稱：臺東縣政
      府與娜路彎飯店94年9月22日教師節表揚大會敬師餐會，
      教育局訂24桌，娜路彎飯店收24桌費用，娜路彎飯店說剩
      3桌在兩個禮拜內可以使用等語（見臺灣臺東地方法院檢
      察署94年選偵字第24號卷第34頁），而依所訂合約內容第
      3 條第3款每桌價金5,000元，依實際開桌桌數計算，係指
      依所訂桌數24桌收費，有合約書1件可查（見臺灣臺東地
      方法院檢察署94年度選偵字第24號卷第34頁、148頁至151
      頁），是以94年9月22日教師節表揚大會敬師餐會當日，
      娜路彎飯店已依所訂桌數計算消費金額，臺東縣政府亦依
      合約給付場租、飲料及24桌菜價金共計142,860元，有付
      款憑單及統一發票（見臺灣臺東地方法院檢察署94年選偵
      字第24號卷第145、146頁）在卷可查，娜路彎飯店本可提
      供全部訂桌24桌菜，且於敬師餐會結束後即無提供宴席之
      義務，雙方之權利義務關係已因付款而消滅，惟因當日實
      際出席人數僅21桌，本於節約及商業永續往來之考量，始
      另行提供教育局得在一定期限內使用3桌宴席之利益，此3
      桌宴席已非屬原24桌宴席，僅係娜路彎飯店額外提供之利
      益，尚難謂該經娜路彎飯店寬限延期使用3桌宴席之利益
      為公有或公用財物。
    3.鑑定人即臺東縣政府主計室帳務檢查員吳秀珍到庭具結鑑
      定稱：94年9月22日教師節表揚大會宴席的費用是以臺東
      縣地方教育發展基金為單位預算，下面有許多分預算，從
      其中教育局的分預算，社會教育，管理輔導業務，社教活
      動項下的獎補助費支出，其用途是屬於政府機關間之補助
      ，經費之使用以簽計畫案的方式來辦理，整個經費屬於上
      級機關對縣政府的補助，有補助項目，補助項目係列舉方
      式，所以執行預算時，需要透過簽辦手續，整個經費是扣
      除94年9月22日教師節表揚大會敬師餐會支用142,860元，
      剩餘的經費為結餘，必須另簽計畫才可以使用，所謂結餘
      之支用，不是指142,860元敬師餐會支出內的結餘，餐費
      142,860元內，如果有存桌，也不是其所述教師節表揚大
      會的敬師餐會之結餘，142,860元依其審查已全部支出完
      畢，依書面審核看不出有餘桌，依核銷的桌數認定24桌已
      實際支出並使用完畢，依書面審核為合理，所以如果在政
      府機關和商人間，有尚未吃完的存桌，其看不出來，在正
      常情況下，不會認為有存桌等語（見本院卷第210至214頁
      ）。足認教師節表揚大會敬師餐會，因人數不足而未實際
      使用之3桌宴席，在臺東縣政府之會計帳目上業經核銷而
      不存在，被告對該3桌宴席顯無持有關係存在，即無由成
      立侵占犯行。況前開教師節表揚大會敬師餐會以領據列報
      之經費，於出具領據領取後，即完成經費報結手續，就主
      管機關而言，是否尚有未實際使用之桌數根本無法得知，
      亦無餘款繳回之問題，上開經費既已核銷，未實際使用而
      經飯店寬限延期使用之3桌宴席，性質上已非教育局向臺
      東縣政府94年度教育管理與輔導業務-社教活動-獎助補助
      費科目預算經費簽請核撥之經費，此外，娜路彎飯店如何
      處理未實際開桌之3桌宴席，係屬飯店自行決定事項，娜
      路彎飯店本可按契約所訂桌數全數提供不予延期使用，上
      開3桌宴席，應視為娜路彎飯店提供客戶之利益，而不能
      視為公有財物，否則屬於公物即取決於非公務機關，是縱
      使該3桌宴席係使用在與94年度教師節表揚大會敬師餐會
      活動無關之事項，亦與貪污治罪條例第4條第1項第1款之
      侵占公有財物罪無涉。
    4.被告以感謝傳福盃贊助人洪百基之名義邀請己○○參加94
      年10月26日在娜路彎飯店之餐會，己○○亦以此名義邀請
      余賢德、陽惠美、張潔、李玫玲、蕭德光、陸賢男、王月
      桃、洪志彰、李文伍、胡成安、蔡順成、王叔銘等校長，
      甲○○係以傳福盃工作人員餐敘之名義邀請林政隆、柳旭
      龍、陳坤弘、賴亮禎、曾英哲等人，94年10月26日娜路彎
      飯店2樓之餐廳門口佈置有載明傳福盃少棒賽工作人員聯
      誼意旨之海報，已說明如前，證人庚○○於偵查中亦具結
      證稱94年10月26日當天的歡迎海報一開始教育局的人不要
      ，其說不收費，他們就說寫傳福盃，在餐會之前，其僅與
      戊○○及鍾肇騰就此事聯絡，應該是被告告知海報內容載
      明「傳福盃」等語（見臺灣臺東地方法院檢察署94年選他
      字第116號卷第364頁、94年度選偵字第24號卷第170頁）
      。足認被告係以舉辦「傳福盃」餐敘活動之名義向庚○○
      訂桌，庚○○並據以指示工作人員製作海報張貼在餐廳門
      口，參加餐會之校長非但於受邀時明確知悉係傳福盃之餐
      敘活動，抵達現場時亦可經由現場海報得知被告係以傳福
      盃之名義舉辦餐會，是以被告於94年10月26日晚間6時30
      分許在娜路彎飯店舉辦之餐會，目的即為感謝傳福盃贊助
      人洪百基並聯絡相關工作人員及校長情誼之事實，堪可認
      定。證人即曾任臺東縣教育局體健課課員壬○○到庭具結
      證稱：94年10月份第9屆傳福盃少棒賽，其擔任體健課承
      辦人員，該少棒賽編列30、40萬元預算，屬於公務支出，
      除傳福盃少棒賽外，其曾經承辦過比較小型的棒球賽，因
      為活動需要很多人幫忙才能進行，如果局長以局長身分邀
      請贊助者，或是裁判、教練，以承辦人立場來看，局長有
      如此交流，活動會進行的更順利，教育局承辦相關活動，
      如果實際上有需要宴請工作人員餐敘時，可以在經費預算
      中核銷，在教育局工作期間，曾經承辦參加全國性運動大
      會，都會編列一筆預算去參加比賽，每次帶隊去參加比賽
      ，各縣市都有宴請單項教練的經費，這筆經費列在縣政府
      的經費概算中，若經費活動不足，會辦理追加，如果餐敘
      是必要，但是沒有編列預算，可以辦理追加支出等語（見
      本院卷第204頁至209頁）。依上開證人所言，可知教育局
      舉辦體育活動或參加比賽，宴請贊助者或裁判、教練餐敘
      是正常必要活動，屬於正常支出，若有編列餐敘費用之預
      算，可在已編列之預算中核銷，如果沒有編列，亦可辦理
      追加，足認教育局舉辦活動期間宴請承辦工作人員、來賓
      等聚餐，應與教育局之公務有所關聯無誤。是縱認娜路彎
      飯店所寬限延期使用之3桌宴席屬於公有財物，被告以此3
      桌宴席宴請傳福盃贊助人、工作人員及轄內校長等人，為
      公務支出，縱未依相關之經費報銷，僅為開支不當或不照
      章核銷、列冊呈報之行政責任問題，尚難遽認被告有何為
      自己或第三人不法所有之意圖，或謂被告有圖利自己或其
      他私人之犯罪故意。
  (七)按不能證明被告犯罪者，應諭知無罪之判決，刑事訴訟法第
    第301條第1項定有明文。綜上所述，本件依檢察官所舉證據
    及其證明方法，尚無法證明被告確有公職人員選舉罷免法第
    90條之1第1項交付賄賂、貪污治罪條例第4條第1項第1款侵
    占公有財物、同法第6條第1項第4款圖利之犯行，不能使本
    院得有罪之確信，此外，復無其他積極證據足證被告確有公
    訴人所指犯行，不能證明被告犯罪，此部分自應為被告無罪
    判決之諭知。
據上論斷，應依刑事訴訟法第299條第1項前段、第301條第1項，
商業會計法第71條第1款（修正前），刑法第2條第1項、第11條
前段、第28條、第31條第1項、第215條、第55條（修正前）、第
41條第1項前段（修正前）、第42條第3項，罰金罰鍰提高標準條
例第1條前段、第2條（修正前），判決如主文。
本案經檢察官丁○到庭執行職務
中　　華　　民　　國　　96　　年　　4 　　月　　26　　日
                  刑事第一庭    審判長法  官  陳中和
                                      法  官  詹慶堂
                                      法  官  徐淑芬
以上正本證明與原本無異。
如不服本判決，應於判決送達後10日內向本院提出上訴狀（須附
繕本）。
「切勿逕送上級法院」
                                      書記官　王希文
中　　華　　民　　國　　96　　年　　4 　　月　　26　　日
附錄本案論罪科刑法條全文：
中華民國刑法第215條
從事業務之人，明知為不實之事項，而登載於其業務上作成之文
書，足以生損害於公眾或他人者，處 3 年以下有期徒刑、拘役
或 5 百元以下罰金。
修正前商業會計法第71條
商業負責人、主辦及經辦會計人員或依法受託代他人處理會計事
務之人員有下列情事之一者，處5年以下有期徒刑、拘役或科或
併科新臺幣15萬元以下罰金：
一、以明知為不實之事項，而填製會計憑證或記入帳冊。
二、故意使應保存之會計憑證、會計帳簿報表滅失毀損。
三、偽造或變造會計憑證、會計帳簿報表內容或毀損其頁數。
四、故意遺漏會計事項不為記錄，致使財務報表發生不實之結果
    。
五、其他利用不正當方法，致使會計事項或財務報表發生不實之
    結果。
